臺灣高雄地方法院民事判決　　　　　　　110年度訴字第363號
原　　　告　李春美　
訴訟代理人　劉哲宏律師
　　　　　　陳廷瑋律師
複代理　人　李宜靜律師
被　　　告　林振祿　

上列當事人間請求返還投資款事件，本院於中華民國110 年9 月
23日言詞辯論終結，判決如下：
    主      文
被告應給付原告新臺幣165 萬元，及自民國110 年1 月14日起至
清償日止，按週年利率百分之五計算之利息。
訴訟費用由被告負擔。
本判決於原告以新臺幣55萬元為被告供擔保後，得假執行。但被
告以新臺幣165 萬元為原告預供擔保後，得免為假執行。
    事實及理由
一、原告主張：被告與訴外人沈佑霖、羅建豪、蔡建昇欲合組公
    司，經營朝鮮水產品加工生產銷售業務（下稱系爭事業），
    約定每人各自出資美金10萬元、占股25％。被告於民國105
    年1 月初與原告商議合資參與系爭事業，雙方簽立「朝鮮人
    民主義共和國元山市紅蟹水產合作協議書」（下稱系爭協議
    書），約定原告以匯款方式投資被告入股金美金5 萬元，佔
    被告就系爭事業股權之一半，雙方義務、權益均分，且原告
    要求退股時，被告同意以原價退回股金至原告指定之帳戶。
    原告為履行系爭協議，遂於105 年1 月28日匯款新臺幣（下
    未註明幣別者同）165 萬元至被告設在合作金庫商業銀行港
    都分行帳號5241-765-535838 號帳戶（下稱系爭帳戶）。詎
    原告交付入股金後，屢次要求被告提示朝鮮紅蟹水產合作之
    章程與收支帳冊報表，均遭被告藉故拒絕，原告乃於105 年
    10月23日以存證信函表示退股及請求被告返還入股金，惟被
    告迄未依約返還，爰依系爭協議書第1 條之約定請求被告返
    還165 萬元。退步言，倘認兩造就系爭協議書未達成合意，
    則被告受領上開165 萬元投資款即係無法律上原因而受有利
    益，應屬不當得利，則依民法第179 條規定請求被告返還16
    5 萬元等語。並聲明：㈠被告應給付原告165 萬元及自起訴
    狀繕本送達翌日起至清償日止，按週年利率5 ％計算之利息
    ；㈡願供擔保請准宣告假執行。
二、被告則以：被告與沈佑霖、羅建豪、蔡建昇本欲合組公司經
    營系爭事業，預計每人出資美金10萬元、占股25％，因其餘
    股東反對原告入股系爭事業，被告遂於105 年1 月初與原告
    私下達成原告給付被告入股金美金5 萬元，取得被告就系爭
    事業股權一半（即暗股）之口頭合意，其後原告即於105 年
    1 月28日匯款165 萬元予被告。惟原告未在被告提出之系爭
    協議書上簽名或蓋章，故系爭協議書第1 條後段「甲方（即
    被告）同意乙方（即原告）要求退股時，以原價退回股金予
    乙方指定之帳戶」條款（下稱系爭條款），在兩造間未因意
    思表示合致而發生效力，被告不受系爭條款之拘束。又當時
    因國際間開始強力制裁北韓，處罰與北韓進行貿易之公司，
    致系爭事業在北韓設立之加工工廠無法正常生產，系爭事業
    股東遂決議暫停在北韓之生產事業，兩造既約定均分系爭事
    業之權益與義務，原告卻於此際要求退股、索還投資金額，
    自非適當。再者，被告就原告提出退股乙事僅係暫緩處理，
    原告以股東自居要求查帳及退股，即應遵守系爭事業股東間
    關於因不可抗力因素致公司受有虧損時，不互相求償之約定
    ，且原告以存證信函通知被告要求退股後，被告已於105 年
    年底或106 年時，口頭徵得原告同意待系爭事業清算完畢後
    再與原告清算股款，系爭事業現尚未清算完畢，原告自不得
    請求返還投資款，故原告依系爭條款請求被告退還投資款為
    無理由等語置辯。並聲明：原告之訴駁回。
三、兩造不爭執事項：
  ㈠被告與沈佑霖、羅建豪、蔡建昇原欲合組公司，經營朝鮮水
    產品加工生產銷售業務，每人各自出資美金10萬元、占股25
    ％。
  ㈡被告於105 年1 月初與原告商議共同參與系爭事業，被告擬
    定系爭協議書後交付原告。
  ㈢原告為給付系爭事業之投資款美金5 萬元，於105 年1 月28
    日匯款165 萬元至被告之系爭帳戶。
四、得心證之理由：
    原告請求被告返還入股金165 萬元，惟被告否認之並以前詞
    置辯。是本件爭點應為：㈠原告依系爭條款請求被告返還入
    股金，有無理由？㈡若否，原告依民法第179 條規定請求返
    還165 萬元，有無理由？茲將本院判斷說明如下：
  ㈠原告依系爭條款請求被告返還入股金，有無理由？
  1.按當事人互相表示意思一致者，無論其為明示或默示，契約
    即為成立。民法第153 條第1 項定有明文。所謂默示之意思
    表示，除依表意人之舉動或其他情事，足以間接推知其有承
    諾之效果意思者外，倘單純之沉默，依交易上之慣例或特定
    人間之特別情事，在一般社會之通念，可認為有一定之意思
    表示者，亦非不得謂為默示之意思表示。
  2.經查：
  ⑴被告於105 年1 月初與原告商議共同參與系爭事業，並擬定
    系爭協議書後交付原告一情，為兩造所不爭執，已如前述。
    被告擬定之系爭協議書記載：「一、原元山市紅蟹水產合作
    投資主體為四股份，甲方（即被告）佔1/4 權…，今乙方（
    即原告）自2016年元月以匯款方式投資甲方入股金五萬元…
    金（佔甲方50％股份），雙方協議義務，權益均分，甲方同
    意乙方要求退股時，以原價退回股金予乙方指定之帳戶。二
    、甲方提供帳戶合作金庫港都分行5241765535838 林振祿…
    待乙方完成匯款（如以新台幣方式匯款以匯款日之匯率為…
    作業時，本約方始生效。三、訂定本合作乃基於誠信原則，
    雙方同意對外採保密原則，如…需公開時須徵求對方同意方
    可。」等語（見本院卷一第19頁）。而被告交付系爭協議書
    予原告時已先行在其上蓋章，原告取得系爭協議書後，未在
    其上簽名或蓋章，亦未將系爭協議書返還被告，但其已於10
    5 年1 月28日匯款165 萬元至被告之系爭帳戶，以給付系爭
    協議書第1 點所載之入股金美金5 萬元乙節，業經兩造陳述
    明確（見本院卷二第49-50 頁），並有系爭協議書可參（見
    本院卷一第19頁）。
  ⑵被告固辯稱原告未在系爭協議書上簽章，故系爭條款不生效
    力等語。然被告擬定系爭協議書並將之交付予原告時，係向
    原告為系爭協議書所載內容之明示要約，原告雖未以言詞或
    書面向被告為承諾之表示，但其已依系爭協議書第1 、2 點
    之約定將入股金165 萬元匯入被告指定之系爭帳戶，此舉足
    認原告已默示同意被告之要約，始依系爭協議書之約定匯款
    予被告，是系爭協議書所載內容業因兩造之意思表示合致而
    成立，應堪認定。佐以被告於答辯狀中自承「協議書中被告
    亦有答應退股之承諾」等語（見本院卷一第71頁），益徵被
    告主觀上亦認兩造就系爭協議書之約定業已達成合意，被告
    自應受系爭條款之拘束。其後，原告於106 年10月23日以存
    證信函通知被告退股及請求被告返還入股金，有歸仁郵局23
    4 號存證信函可參（見本院卷一第23-25 頁），被告對有收
    受此份存證信函亦不爭執。則依系爭條款之約定，被告即應
    返還入股金165 萬元予原告，但其迄未履行，故原告依系爭
    條款請求被告給付165 萬元，係屬有據。
  3.被告另辯稱原告以系爭事業之股東自居，就系爭事業之盈虧
    應共同承擔，並受系爭事業股東間互不求償約定之拘束等語
    ，惟原告否認之。而原告既係與被告單獨達成系爭協議書之
    合意，系爭協議書上未有原告須受系爭事業股東間約定之拘
    束等相關條款，且原告復未與系爭事業之其餘股東沈佑霖等
    人簽署任何協議，被告與系爭事業其餘股東達成之約定，僅
    可拘束達成該契約之當事人，效力自不及於原告，被告此部
    分抗辯難認有理。被告復辯稱其已口頭徵得原告同意待系爭
    事業清算完畢後再與原告清算股款等語，然原告否認之，被
    告對此利己事實並未舉證以實其說（見本院卷51頁），難信
    為真。至於被告稱系爭事業係因國際局勢丕變致停擺，原告
    於此狀況下要求退股及返還入股金有違情理乙節，因系爭協
    議書係經兩造合意而生其效力，被告明知投資或有盈虧，仍
    與原告達成含系爭條款在內之約定，基於契約自由原則，被
    告即應承擔系爭條款之不利結果，本院亦應予尊重。從而，
    原告依系爭條款請求被告退還入股金165 萬元，係有理由。
  ㈡原告依民法第179 條規定請求返還165 萬元，有無理由？
    原告依系爭條款請求被告退還165 萬元，係屬有據，業經本
    院認定如前，則其備位依民法第179 條規定所為請求即無審
    酌之必要，附此敘明。
五、綜上所述，原告依系爭協議書之約定，請求被告應給付原告
    165 萬元，及自起訴狀繕本送達翌日即110 年1 月14日（見
    本院卷一第63、65頁送達回證）起至清償日止，按週年利率
    5 ％計算之利息，為有理由，應予准許。原告陳明願供擔保
    請准宣告假執行，經核無不合，爰酌定相當擔保金額准許之
    ，並依職權宣告被告預供擔保後得免為假執行。
六、本件事證已臻明確，兩造其餘主張及舉證，核與本件判決結
    果無影響，爰不再予逐一論駁，併此敘明。
七、據上論結，原告之訴為有理由，依民事訴訟法第78條，判決
    如主文。
中    華    民    國  110     年    10    月    15    日
                  民事第四庭  法  官  徐彩芳
以上正本係照原本作成。
如對本判決上訴，須於判決送達後20日內向本院提出上訴狀。如
委任律師提起上訴者，應一併繳納上訴審裁判費。
中    華    民    國   110    年    10    月    15    日
                              書記官  盧瑞芳